【裁判字號】    99,聲,1241
【裁判日期】    990630
【裁判案由】    聲請解除限制出境
【裁判全文】
臺灣臺北地方法院刑事裁定              99年度聲字第1241號
聲  請  人
即  被  告  乙○○
代  理  人  杜英達律師
上列聲請人因涉嫌違反貪污治罪條例案件（臺灣臺北地方法院檢
察署98年度偵字第27379號），對於檢察官所為之限制出境、出
海處分，聲請本院撤銷該處分，本院裁定如下：
    主  文
聲請駁回。
    理  由
一、聲請意旨略以：聲請人即被告乙○○於民國（下同）99年5
    月12日經臺灣高等法院判決被告另案無罪為由，該案起訴檢
    察官原求刑18年，但歷經10年訴訟，被告每庭必到，從未遲
    到缺席，可見面對重刑被告仍無逃亡之念，該案已於99年5
    月13日同意解除被告限制住居之處分，有臺灣高等法院院通
    刑篤99聲1271字第0990007615號函可資證明；然本件檢察官
    竟於99年5月13日未經傳喚被告到庭訊問，竟對被告另為限
    制出境處分。復對於被告實施限制出境之強制處分，應本乎
    必要性、比例性而為審酌，本件自96年以他字案分案調查至
    今，期間開過6次庭，每庭均到，且於庭訊中，被告對檢察
    官之提問均翔實回答，無任何需偽造假情事，且本件於檢調
    偵辦至今已2年多，相關證據均於檢察官掌握中，偵查相當
    完備，實無在為強制處分之必要。且檢察官在無任何客觀證
    據顯示被告有逃亡之虞，亦無任何新事實得以證明被告有逃
    亡之虞，或有滯留國外、延滯返國而延宕偵查程序之情事，
    及對被告為限制住居處分，實屬無稽；另被告之事業、財產
    、家庭均在國內，斷無拋下一切隻身逃亡國外之可能，足認
    被告並無逃亡可能，請准撤銷限制出境之處分等情。
二、按對於審判長、受命法官、受託法官或檢察官所為下列處分
    有不服者，受處分人得聲請所屬法院撤銷或變更之：一關於
    羈押、具保、責付、限制住居、搜索、扣押或扣押物發還、
    因鑑定將被告送入醫院或其他處所之處分及第105條第3項、
    第4項所為之禁止或扣押之處分，刑事訴訟法第416條第1項
    第1款雖定有明文。又按刑事訴訟法所定對於被告之強制處
    分，依手段重輕之別，有羈押、具保、責付與限制住居等處
    分，以保全追訴、審判或執行順利進行。而限制被告出境，
    乃限制被告應居住於我國領土範圍內，不得擅自出國，較諸
    限制住居於某市某縣某鄉某村，其居住範圍更為廣闊。故「
    限制出境」與「限制住居」名稱雖有不同，然「限制出境」
    仍屬「限制住居」處分之一種，其強制處分之目的，則係在
    避免被告因出境滯留他國，影響追訴、審判或執行進行，藉
    以保全被告接受追訴、審判或執行。且相較於羈押等處分對
    人身自由拘束之嚴重性，限制住居或限制出境處分已屬輕微
    。是被告若因出境而滯留他國不歸，而有足影響審判之進行
    時，依法自得為必要之限制，以確保被告到庭接受審判。
三、經查：
（一）本件聲請人即被告因涉嫌違反貪污治罪條例案件，前經臺
      灣臺北地方法院檢察署檢察官訊問後，認為其涉犯貪污治
      罪條例第5條第1項第3款之利用職務機會收受賄賂罪嫌疑
      重大，且其前因久俊開發弊案，案發後其妻王素筠與妻舅
      王安華等人隨即避居大陸地區，迄未返國，足認苟其出境
      ，即有逃亡之虞，而於99年5月12日以甲○玲號98偵27379
      字第62號函予以限制出境（出海），現仍在限制出境（出
      海）中，合先敘明。
（二）聲請人因臺灣臺北地方法院檢察署98年度偵字第27379號
      案件，前曾經臺灣臺北地方法院檢察官於98年2月23日、
      98年10月22日訊問，此有臺灣臺北地方法院檢察署檢察官
      理由書附卷可稽，而聲請人於本院訊問時，亦坦認本案偵
      查中陸續開過六次庭訊問等語（參本院99年6月7日訊問筆
      錄第1頁），是聲請人以檢察官於限制出境處分前，未踐
      行訊問行為置辯，尚無可採。
（三）按刑事訴訟法關於保全被告之方法，依其手段必要性之情
      節輕重，由重而輕依次為羈押、具保、責付與限制住居，
      另限制出境亦屬限制住居方法之一，而限制被告出境，僅
      在限制被告應居住於我國領土範圍內，不得擅自出國，俾
      便於訴訟程序之進行，是「限制出境」與「限制住居」名
      稱雖有不同，然「限制出境」仍屬「限制住居」之處分，
      是被告若因出境而滯留他國不歸，而有足影響偵查之進行
      時，依法自得為必要之限制，以確保被告到庭接受審判。
      是以，本件聲請人即被告是否涉犯上開違反貪污治罪條例
      之相關事證，現經承辦檢察官持續偵辦中，且聲請人之妻
      與妻舅目前均居住大陸地區，迄未返國，亦為聲請人所是
      認，是聲請人一旦其出境即可依親而在海外生活，在主、
      客觀上並無過多之障礙，而有機會拒不返臺，如此將難以
      確保聲請人於將來之偵查程序中到庭，本院爰認為避免聲
      請人出境後長時間滯留境外，導致案件無法進行查明之弊
      害，而採取限制出境，以保全聲請人到庭接受偵查之強制
      處分手段，揆諸上揭說明，已屬相對最小侵害之處分，認
      有必要性，亦與前開法條規定及比例原則並無不合，亦非
      過度侵犯人權。
（四）綜上所述，本院認本件按其情節若非予以限制出境而保全
      聲請人在國內，則偵查之進行恐有窒礙之虞，是檢察官限
      制聲請人即被告出境（出海）之處分之原因仍存在，並有
      限制出境之必要，且此處分尚屬適當。從而，聲請人此次
      向本院提出解除限制出境之聲請，難以准許，應予駁回。
四、依刑事訴訟法第220條，裁定如主文。
中    華    民    國    99    年    6     月  30      日
                  刑事第十二庭  法  官  曾正龍
以上正本證明與原本無異。
如不服本裁定，應於裁定送達後5日內向本院提出抗告狀。
                                書記官  彭自青
中    華    民    國    99    年    7     月    1     日

司法院資訊處製作；財團法人民間司法改革基金會備份。
